---
title: "Manipulación de bases de datos"
author: "Mario A. Garcia-Meza"
date: '2023-10-24'
output: html_document
---

```{r setup, include=FALSE}
knitr::opts_chunk$set(echo = TRUE)
```

## Introducción
Una de las mayores ventajas de trabajar con R es que es un lenguaje relativamente intuitivo para hacer modificaciones a los datos. Y cuando el trabajo se empieza a volver complejo, las modificaciones de los datos se convierten en el arma más poderosa.

## Bases de datos
R tiene objetos de tipo dataframe (cuadro de datos), que son los que almacenan bases de datos. Podemos crear objetos dataframe desde cero. Una forma sería crear una matriz y luego transformarla en base de datos.

```{r dataframe-from-matrix}
M <- matrix(c(1,0,1,1,1,0,"A","B","B","A","C","A"), ncol = 2) # Crea una matriz con dos columnas
df <- data.frame(M) # convierte la matriz en un cuadro de datos
df
```
Pero también podemos cargar una base de datos en algún otro formato, como csv o Excel. Es mucho más fácil cargar desde csv porque es un formato de texto plano y normalmente viene en estructuras que son fáciles de manejar. Ya podremos ver en cursos avanzados cómo tratar datos que estén en formatos extraños o que no se puedan manejar tan fácilmente. 

## Cargar una base de datos en CSV
Hay al menos tres formas de cargar una base de datos si estás usando RStudio. Una es con el botón "Import Dataset", que está en la ventana superior derecha en RStudio. Ahí se selecciona "From text", para cargar el archivo. También hay opción para cargar desde Excel o desde programas como Stata o SPSS.

Lo que RStudio hace cuando seleccionas esto es simplemente ayudarte a ejecutar código en R con las especificaciones que le damos de manera visual. Pero nosotros podemos cargar directamente el archivo con las especificaciones que quedamos, si sabemos en dónde se encuentra.
```{r cargar-datos}
df <- read.csv("data/ventas.csv")
head(df)
```
La tercera forma es cargando la url directamente de la base de datos.

```{r cargando-por-url}
url <- "https://raw.githubusercontent.com/marionomics/curso-R/main/data/ventas.csv"

df2 <- read.csv(url)
head(df2)
```

### ¿Qué hay en la base de datos?
Podemos revisar información sobre la base de datos usando la función `str` de la siguiente manera:
```{r str}
str(df)
```
Hay algunos problemas con esta base de datos, por lo que hay que poner atención a los detalles.

## Explorando la base de datos
Si presionamos la base de datos en RStudio, nos abrirá una tabla como las de Excel, donde podemos ver los datos cómo se comportan. Pero no podemos manipularlos ahí directamente, como en Excel (no me parece imposible que en un futuro lo hagan posible). Para explorar los datos, tenemos que hacerlo con código.

Digamos que queremos conocer más sobre una variable. Podemos usar `$` para seleccionar la variable que deseamos. Por ejemplo
```{r select-variable}
df$Producto_Nombre
```
Nos muestra el vector o lista con los productos. Podríamos hacer una tabla de frecuencia simple con esta información:
```{r freq-table}
table(df$Producto_Nombre)
```
Podemos ver que el producto A aparece más veces en nuestra base de datos, pero no necesariamente es el que tenga mayores ventas. Para explorar las ventas, necesitamos revisar nuestra columna con esta variable. Una buena manera de hacerlo es aplicar la función `mean()` para que nos muestre la media de los valores que presenta.

```{r explore-sales}
mean(df$Monto_Venta)
```
Ups. Esto no puede ser correcto. El problema es que tenemos registros que no cuentan con información en esta variable. Tendremos que lidiar con eso más adelante, pero de momento nos toca simplemente pedirle que haga la operación sin considerar los valores faltantes.
```{r mean-wo-na}
mean(df$Monto_Venta, na.rm = TRUE)
sum(df$Monto_Venta, na.rm = TRUE)
```
Nota que lo que hace R no es eliminar el dato, simplemente lo está ignorando por el momento para hacer el cálculo. Este mismo truco te sirve para mostrar las sumas. Aquí podemos ver que tenemos registrados 32,790 en ventas, con ventas promedio de 338.04.

Nos interesa conocer más sobre las ventas de nuestros productos. Por ejemplo, podríamos pedir que nos de las ventas promedio del producto A:

```{r ventas-A}
mean(df[df$Producto_Nombre == "Producto A",]$Monto_Venta, na.rm = TRUE)
```
Este código parece un poco largo, así que veamos un poco de lo que hay detrás.

## Ubicando los datos en nuestra base

R tiene un operador `[]` que permite seleccionar elementos dentro de nuesta base de datos. Hay varias formas de hacer selecciones en R. Veamos lo que pasa con el siguiente código. ¿Puedes adivinar lo que se presentará en la consola antes de ejecutarlo?
```{r selectr, eval=FALSE}
df[1,1]
df[1:5,]
df[,1:5]
df[1:5]
df[df$Producto_ID == 5,]
```
En el primero, sólo muestra el primer dato de la primera columna. Como puedes ver, los corchetes muestran lo que hay en diferentes rangos de columnas y filas, según le especifiquemos. Nota que hay una coma en medio de los corchetes. ¿Qué sucede si no lo ponemos? R no sabrá si lo que estamos tratando de incluir son filas o columnas y tendremos un mensaje como el que sigue:
```
Error in `[.data.frame`(df, df$Producto_ID == 5) : 
  undefined columns selected
```
La última parte del código vale la pena que la analizemos a mayor profundidad. Un buen truco para entender lo que hace un bloque de código en R es ejecutarlo parte por parte. Por ejemplo
```{r listoftruths}
df$Producto_ID == 5
```
Genera una lista de falsos y verdaderos. Esto pasa porque el operador `==` hace una comparación lógica. Por simplicidad, R asume que le estamos preguntando cuáles de los elementos de la lista `df$Producto_ID` tiene un valor igual a `5`. R nos contesta con una lista del mismo tamaño que la lista de IDs de producto, pero con valores `TRUE` en cada elemento que sea igual a `5` y `FALSE` en todos los demás casos. Es posible hacer este tipo de comparaciones también usando operadores como `<` y `>`.

Si yo 